臺灣臺北地方法院民事判決　　　　　　　　94年度國字第11號
原　　　告　乙○○
　　　　　　　　　　　　3
訴訟代理人　楊廣明律師
被　　　告　海軍總司令部
法定代理人　甲○○
訴訟代理人　逄紹峰律師
上列當事人間國家賠償事件，本院於中華民國九十四年八月十八
日言詞辯論終結，判決如下：
    主  文
被告應給付原告新臺幣壹拾壹萬肆仟元及自民國九十四年四月十
二日起至清償日止，按週年利率百分之五計算之利息。
原告其餘之訴駁回。
訴訟費用由被告負擔百分之三，餘由原告負擔。
    事實及理由
壹、原告主張：
一、原告服役於海軍陸戰隊基地警衛旅防空砲兵營，於民國92年
    8月23日，於實施例行性檞樹飛彈彈訓檢測時，因飛彈之尋
    標器洩壓閥鏽蝕故障，致尋標器接受測試光源而運作時，無
    法正常洩壓，造成尋標器內分壓過大，光罩破裂彈出，擊傷
    原告之左眼，經診斷後，原告左眼眼球破裂，視力模糊減退
    ，無法復原。
二、本案經海軍陸戰隊基地警衛旅防空砲兵營補保大隊、海軍戰
    系工廠、空軍一指部、中山科學研究院、美國原廠洛克希德
    馬丁公司實施勘查後，認為肇事原因為下列二點：
（一）檞樹飛彈尋標器洩壓閥鏽蝕故障，無法正常洩壓，致尋標
      器內壓過大，造成尋標器光罩彈出。
（二）尋標器光罩本身可能已有小裂痕情形，復因光罩內含有近
      三千磅之壓力導致光罩破損。
　　又依據海軍陸戰隊司令部督察室92年9月18日瀚督字第09200
    07232號調查報告指出「原告之所屬部隊，依操作手冊規定
    實施晨間保養及檢查，連隊幹部亦於課前依規定下達安全規
    定並全程督導，請求權人為實施例行性彈訓檢測合格人員，
    調查鑑定應無違失責任。」
三、本件經前揭相關技術單位及美國原廠實施現場勘查後，認定
    本件原告因公意外事件肇因屬上開二點原因，且原告經海軍
　　陸戰隊司令部督察室調查鑑定後，無違失責任。又國軍武器
  　裝備之儲存、保養、測試，應依據相關技術手冊或相關法令
    ，然而本件意外事故肇事原因，應屬武器裝備儲放及保養之
    人為疏失所致，與原告於實施例行性測試時發生意外具有相
    當因果關係，故檞樹飛彈之儲放、細部零件之裝備保養未切
    實執行，其檞樹飛彈所屬單位顯有過失，原告得本於國家賠
    償法第二條第二項前段規定，請求國家賠償損害。
四、依國家賠償法第五條、民法第一九五條第一項規定，原告得
    請求減少勞動力之損害賠償3,756,513元、慰撫金500,000元
    ，計算方式如左：
（一）減少勞動能力損害部分：薪資損失3,756,513元。
　　１、原告因兩眼視差（左眼視力術後經矯正為0.025）求職
  　　　受到限制，目前在家中幫忙鐵工工作，年收入約360,
    　　000元（月薪30,000元），倘若迄今身體健康正常，其
      　工作能力應計算至六十五歲，尚有三十二年，依勞工保
        險殘廢給付標準表第二十一項規定為十級殘廢，其減少
        勞動能力之比率為46.14％，請求被告支付薪資損失為
        166,104元。
    ２、依霍夫曼式扣除中間利息之減少勞動能力三十二年之損
        害為3,756,513元。
（二）精神慰藉金部分：500,000元：原告因左眼視野缺損，執
      行開刀手術後，情況雖經治療後穩定，但視力已無法回復
      ，若身體健康視力無虞，原告即有追求更高生活品質之能
      力，故原告之求職、謀生已然受到限制，又因兩眼視差懸
      殊，情況令人非常難受，常有精神錯亂精神崩潰之感，是
      原告除肉體受到極大的痛苦外，精神上的痛苦尤有甚之。
五、國家賠償法第三條規定之公有公共設施，係指國家因公行政
    目的，提供與公眾或公務使用，而屬其所有或管有之一切有
    體物或物之設備而言。所謂公物，係指國家為達一定之行政
    目的，直接公機關國公眾使用之物，共公有公共設施與公物
    同為達成公共行政目的的一種手段，就物之要素而言，均以
    供機關或公眾使用，且屬處於國所得支配者，是公有公共設
    施與公物之概念並無不同，本件被告所管有之檞樹飛彈，依
    物之性質及要而言，應屬公物之行政用物，被告對於武器裝
    備行政用物之管理顯有欠缺。
六、原告於服役期間乃依法令從事公務之人員，公務人員本身亦
    為人民，當其權利因其他公務員之違法使公權力行為，或因
    公有公共設施設置管理有欠缺，致受損害時，實與人民處於
    同一地位受有侵害者無異。
七、被告給付原告慰問金、軍人保險金、因公撫恤金部分，軍人
    撫恤金與公務人員撫恤法之性質相同，為受領國家之恩惠，
    與民法損害賠償全異其趣，自不得與以扣除，軍人保險為人
    身保險之一種，依法不適用代位權之規，故在保險金額給付
    後，仍得向加害人請求損害賠償。
八、原告九十三年度各類所得扣繳暨免扣繳憑單，年收入額為
    384,000元，然原告於訴狀內以年收入360,000元計算減少勞
    動能力之損害，自屬有據。
九、聲明：被告應給付原告4,256,513元及自訴狀繕本送達被告
　　　    之翌日起至清償日止，按年息百分之五計算之利息。
貳、被告則以下列辯詞置辯：
一、原告未指明係何公務員因故意或過失不法侵害原告，致其權
    利受損，被告自難依國家賠償法第二條第二項前段所列要件
    ，審查本案國家賠償責任之原因事實，而適用國家賠償法。
二、原告即為依法令從事於公務之人員，且亦為上開實施例行性
    檞樹飛彈彈訓檢測、保養之職務上人員，依國家賠償法第二
    條第二項規定，其係執行職務行使公權力之公務員，而非同
    項所指接受公權力強制拘束對象之人民，依其身分對象，非
    屬國家賠償法之規範客體甚明，自難以案內公務員主體身分
    ，執本案之肇生原因，係因武器裝備儲放及保養之公務員人
    為疏失所致為由，而請求適用國家賠償法。
三、本件檞樹飛彈武器使用目的、性質要素而言，其非屬供「公
    共使用」之「公共設施」，故與原告援引行政法上廣意之公
    物概念不同。
四、原告所提診斷證明書無法證明左眼視力無法復原，亦無法證
    明手術後矯正為0.025；原告求職受到限制無法證明；原告
    從事鐵工工作，年收入約360,000元未提出任何證明；原告
    減少勞動力之比例為46.14％未提出證明；計算工作能力應
    計算至65歲，尚有32年，及其依霍夫曼式計算扣除中間利息
    計算式，均未提出明確說明、證明。又被告所撥付慰問金達
    36,000元、軍人保險金182,400元、因公撫卹金359,700（區
    分五年撥付），故獲578,100元之精神慰撫金，被告給予精
    神慰撫金應已足夠。且原告稱在家工作，且收入亦佳，故依
    理而論，應不至有精神錯亂崩漬之感，精神慰撫金請求顯不
    合理且屬偏高，退一萬步言，如認有國家賠償法第二條或第
    三條之主張成立，原告亦與有過失，應於損害賠償額扣除。
五、聲明：原告之訴駁回。
參、兩造不爭執之事項：原告服役於海軍陸戰隊基地警衛旅防空
    砲兵營防一連，於92年8月23日實施檞樹飛彈彈訓檢測時，
    因飛彈之尋標器洩壓閥鏽蝕故障，致尋標器接受測試光源而
    運作時，無法正常洩壓，造成尋標器內分壓過大，光罩破裂
    彈出，擊傷原告之左眼，致原告左眼眼球破裂。
肆、得心證之理由：
一、原告主張之事實，固據其提出診斷證明書、勞工保險殘廢給
    付標準表及生命簡易表、九十三年度各類所得扣繳暨免扣繳
    憑單影本為證，被告則以上開辯詞資為抗辯。故本件爭執點
    在於本件有無國家賠償法第二條第二項、第三條第一項之適
    用？損害賠償範圍為何？
二、按公務員於執行職務行使公權力時，因故意或過失不法侵害
　　人民自由或權利者，國家應負損害賠償責任。國家賠償法第
  　二條二項前段固定有明文。惟查負責飛彈保管之被告之人員
    於交付飛彈予原告時，該飛彈固已有尋標器洩壓閥鏽蝕故障
    之情，然斯時並無侵害原告任何自由或權利等情，而係在原
    告本身執行飛彈例行檢測時，發生光罩破裂彈出而擊傷原告
    之左眼，故非被告之飛彈保管人員在保管時，不法侵害原告
    然權利，顯然與上開規定要件不符，從而原告主張依國家賠
    償法第二條第二項前段規定，請求被告賠償云云，尚屬無據
    。
三、又按公有公共設施因設置或管理有欠缺，致人民生命、身體
    或財產受損害者，國家應負損害賠償責任。國家賠償法第三
    條第一項定有明文。查系爭檞樹飛彈為國家所有，自屬公有
    ，又按公共設施係指供不特定人公共目的輪流使用之有體物
    或其他物之設備而言，公共設施並未明文排除動產，故應包
    括動產。查系爭檞樹飛彈為供不特定之士兵（每年不同之入
    伍士兵），為保衛國家安全之公共目的，輪流檢測之動產，
    係廣義之公共設施，被告辯稱系爭檞樹飛彈並非公共設施云
    云，即不可採。又查系爭檞樹飛彈尋標器洩壓閥鏽蝕原因應
    係導引組段內之氣體產生器已在本次測試前曾被點燃，燃燒
    所產生之化學物質造成彈內洩壓閥產生鏽蝕多年，惟何時遭
    擊發已無法查明等情，亦有原告提出之海軍陸戰隊基地警衛
    旅防空營防一連工作失慎案綜合調查報告影本附卷可稽，可
　　知系爭檞樹飛彈尋標器洩壓閥已在多年前因負責保管檢測之
  　被告人員點燃該導引組段內之氣體產生器，燃燒產生之化學
    物質造成鏽蝕，顯然被告之人員對系爭檞樹飛彈尋標器洩壓
    閥之保管檢測在本次測試前已有過失，而原告並因飛彈之尋
　　標器洩壓閥鏽蝕故障，致尋標器接受測試光源而無法正常洩
  　壓，造成尋標器內分壓過大，光罩破裂彈出致左眼眼球破裂
    ，已如前述，則系爭飛彈之尋標器洩壓閥因被告人員保管失
    當而鏽蝕故障，與原告左眼眼球受傷間，即有相當之因果關
    係，揆諸前開規定，被告自應負賠償責任。
四、再查原告主張其因兩眼視差（左眼視力術後經矯正為0.025
    ）求職受到限制，目前在家中幫忙鐵工工作，年收入約360,
　　000元等情，固據其提出診斷證明書影本為證，惟上開診斷
  　證明書並未證明原告左眼視力無法復原，亦無證明手術後矯
    正為0.025，則是否達到視力障害之殘廢標準，已有可疑，
    且原告提出之九十三年度各類所得扣繳暨免扣繳憑單影本可
    知，原告年收入額為384,000元，月薪約為三萬多元，其收
    入以現今剛退伍之上班族而言，已屬中等，且超過勞工最低
    薪資甚多，另原告目前仍繼續從事鐵工之工作，依常理而言
    ，鐵工亦須用到眼力，顯然原告並未因眼睛受傷而影響其工
    作，此外原告並未證明其受傷前之身體健康狀態、專門技能
    與受傷後有何差別，從而原告主張其有減少勞動能力，應依
    勞工保險殘廢標準給付損害賠償額云云，即不足採。
五、續按國家損害賠償，除依本法規定外，適用民法規定。第按
    不法侵害他人之身體、健康、名譽、自由、信用、隱私、貞
　　操，或不法侵害其他人格法益而情節重大者，被害人雖非財
  　產上之損害，亦得請求賠償相當之金額。其名譽被侵害者，
    並得請求回復名譽之適當處分。國家賠償法第五條、民法第
    一百九十五條分別定有明文。查原告左眼眼球破裂，手術後
    有合併角膜疤痕、無晶體症及虹膜缺損等情，有原告提出之
    國防大學國防醫學院三軍總醫附設民眾診療服務處診斷證明
    書影本在卷可憑，雖原告未舉證證明視力永遠無法回復，惟
    原告無故眼球受傷，歷經手術折磨，並有合併角膜疤痕、無
    晶體症及虹膜缺損等情，其精神仍受有相當之痛苦，本院斟
    酌實際情況，及兩造之身分、地位，認原告請求500,000元
    ，自嫌過高，應予核減為150,000元，方屬公允，逾此數額
    之請求，為無理由。
六、末按撫卹金之性質為受領國家之恩惠，與民法損害賠償之請
    求不同，又保險制度，旨在保護被害人，非求減輕損害事故
    加害人之責任，保險給付請求權之發生與侵權行為性質之損
    害賠償請求權，並非出於同一原因，故不因有軍人保險金之
    受領即喪失損害賠償請求權，二者無損益相抵之情，又慰問
　　金應認為加害人之損害賠償金額之預先給付，則應予扣除。
    是被告辯稱其所撥付慰問金36,000元、軍人保險金182,400
    元、因公撫卹金359,700元，已足予原告安慰等語，除慰問
    金（原告不爭執已給付）應予扣除外，其餘軍人保險金
    182,400 元、因公撫卹金359,700元部分，自屬無理由，不
    得扣除。至被告抗辯原告與有過失部分，經查依海軍陸戰隊
    司令部督察室92年9月18日瀚督字第0920007232號調查報告
    可知「原告之所屬部隊，依操作手冊規定實施晨間保養及檢
    查，連隊幹部亦於課前依規定下達安全規定並全程督導，請
    求權人為實施例行性彈訓檢測合格人員，調查鑑定應無違失
    責任。」，此外被告亦未證明原告有何過失，應認此部分辯
    詞不可採。
七、從而原告依國家賠償法第三條第一項規定，請求被告給付11
    4,000元（150,000－36,000＝114,000），及自起訴狀繕本
    送達被告翌日即94年4月12日起至清償日止，按週年利率百
    分之五計算之利息之範圍內，為有理由，應予准許，逾此部
    分，則無理由，應予駁回。
八、結論：本件原告之訴為一部有理由，一部無理由，並依民事
    訴訟法第79條，判決如主文。
中　　華　　民　　國　　94　　年　　8 　　月　　31　　日
                  民事第二庭    法　官　黃雯惠
以上正本係照原本作成。
如對本判決上訴須於判決送達後20日內向本院提出上訴狀。
中　　華　　民　　國　　94　　年　　8 　　月　　31　　日
                                書記官　林玗倩
